臺灣高等法院刑事判決
110年度上訴字第1885號
上  訴  人  臺灣桃園地方檢察署檢察官
被      告  黃丞立（原名黃建豪）





上列上訴人因被告違反毒品危害防制條例案件，不服臺灣桃園地
方法院109年度審訴字第2177號，中華民國110年1月5日第一審判
決（起訴案號：臺灣桃園地方檢察署109年度毒偵字第3349、417
5號），提起上訴，本院判決如下：
    主  文
上訴駁回。
　　理　由
一、公訴意旨略以：被告黃丞立（原名黃建豪）前於民國107年
    間，因施用毒品案件，由臺灣桃園地方檢察署檢察官以107
    年度毒偵字第1882號為附命完成戒癮治療之緩起訴處分確定
    ，復因於緩起訴期間內違反應遵守之事項，經同署檢察官以
    108年度撤緩字第735號撤銷緩起訴處分後，並由同署檢察官
    以108年度撤緩毒偵字第735號聲請簡易判決處刑，經原審法
    院於109年7月1日以108年度桃簡字第3120號判決判處有期徒
    刑6月確定。詎其仍不知戒除毒癮，於上開緩起訴處分後3年
    內，基於施用第一級毒品及第二級毒品之犯意，分別為下列
    行為：
  ㈠於109年5月23日23時30分許，在桃園市○○區○○路附近公園內
    ，以將海洛因及甲基安非他命摻入香菸吸食煙霧之方式，同
    時施用第一級毒品海洛因及第二級毒品甲基安非他命1次。
    嗣於同年月24日23時35分許，為警在桃園市○○區○○路0段與○
    ○街之路口查獲，並扣得第一級毒品海洛因1包(含袋毛重0.3
    651公克)及分裝袋1只。
  ㈡於109年6月24日23時許，在其桃園市○○區○○街00號住處樓下
    ，以摻入香菸吸食煙霧之方式，先施用第一級毒品海洛因1
    次，再以相同方式，施用第二級毒品甲基安非他命1次。嗣
    於同年月25日3時許，為警在桃園市○○區○○路0段0號前查獲
    ，並扣得第一級毒品海洛因3包(合計含袋毛重1.0395公克)
    及第二級毒品甲基安非他命8包(合計含袋毛重5.8363公克)
    。因認被告所為，均係涉犯毒品危害防制條例第10條第1項
    之施用第一級毒品及同條例第10條第2項之施用第二級毒品
    罪嫌。
二、按起訴之程序違背規定者，應諭知不受理之判決，並得不經
    言詞辯論為之，刑事訴訟法第303條第1款、第307條分別定
    有明文，且依同法第364條規定，於第二審之審判準用之。
    又此所稱之起訴程序違背規定，係指檢察官提起公訴之訴訟
    行為於程序上有違法律之規定而言。而提起公訴之訴訟行為
    是否於程序上有違法律規定，原則上固以起訴時所存在之事
    項及法律規定為判斷，惟檢察官起訴後始發生之情事變更事
    由，致法院不能為審體審理及判決亦屬「起訴之程序違背規
    定」（最高法院109年度台上字第3826號判決意旨參照）。
    再按第367條之判決及對於原審諭知管轄錯誤、免訴或不受
    理之判決上訴時，第二審法院認其為無理由而駁回上訴，或
    認為有理由而發回該案件之判決，得不經言詞辯論為之，刑
    事訴訟法第372條定有明文。
三、次按109年1月15日修正公布、同年7月15日施行之毒品條例
    第20條第3項及第23條第2項，雖僅將原條文之再犯期間由「
    5年」改為「3年」，惟鑑於採取傳統刑事機構式處遇，將施
    用毒品者當作「犯人」處理，其施用人數及再犯率仍高，將
    施用毒品者監禁於監獄內，僅能短期間防止其接觸毒品，因
    慣用毒品產生之「心癮」根本無法根除，並慮及毒品條例施
    行多年累積之戒毒經驗及實效，暨逐步擴充之醫療、戒癮機
    構、專業人力、社區支援系統等資源，尤以本次毒品條例第
    24條修正，擴大檢察官對施用毒品者附條件緩起訴處分之範
    圍，使其能視個案具體情形給予適當多元社區處遇。準此，
    本次修正後對於施用毒品者之思維，自應與時俱進，擺脫以
    往側重於「犯人」身分之處罰，著重其為「病患」之特質，
    並以「治療」疾病為出發點，重新評價前揭所謂「3年後再
    犯」之意義。亦即，基於憲法保障人民之生存權，及根據每
    個國民生存照顧需要提供基本給付之理念，為協助施用毒品
    者戒除毒癮復歸社會，對於經監獄監禁處遇後仍再犯之施用
    毒品者，更應恢復以機構內、外之治療協助其戒除毒癮。此
    即本次修正毒品條例第20條第3項關於施用毒品者所謂「3年
    後再犯」係何所指之立法真諦。換言之，除檢察官優先適用
    毒品條例第24條命附條件緩起訴處分處遇（不論幾犯，亦無
    年限）外，對於施用毒品初犯者，即應適用第20條第1項、
    第2項為機構內之觀察、勒戒或強制戒治；若於上開機構內
    處遇執行完畢釋放後，「3年內再犯」者，依第23條第2項規
    定，應依法追訴；倘於「3年後再犯」，自應再回歸到傳統
    醫療體系機構內重為觀察、勒戒或強制戒治之治療。綜上，
    現行毒品條例既認施用毒品者具有「病患性犯人」特
    質，強調「治療勝於處罰」、「醫療先於司法」，對於第20
    條第3項及第23條第2項所謂「3年後（內）再犯」，自應跳
    脫以往窠臼，以「3年」為期，建立「定期治療」之模式。
    準此，第20條第3項規定中所謂「3年後再犯」，只要本次再
    犯（不論修正施行前、後）距最近1次觀察、勒戒或強制戒
    治執行完畢釋放，已逾3年者，即該當之，不因其間有無犯
    第10條之罪經起訴、判刑或執行而受影響（最高法院109年
    度台上大字第3826號裁定意旨參照）。又最高法院109年度
    台上大字第3536號裁定意旨揭示之多數說見解，認被告在「
    戒癮治療」完成前，難謂得與觀察、勒戒等處遇「已執行完
    畢」等同視之，「附命緩起訴」因已撤銷，被告之「戒癮治
    療」並未完成，自與觀察、勒戒等處遇執行完畢有別；且基
    於平等原則，仍應與「未曾受觀察、勒戒處分」者為相同處
    理，而無從逕予追訴處罰，仍應適用修正後毒品條例第20條
    第1項、第24條規定辦理。
四、經查：
　㈠本件被告前因施用毒品案件，經檢察官以107年度毒偵字第18
    82號為附命完成戒癮治療之緩起訴處分確定，但被告於緩起
    訴治療期間之108年2月至6月，均未依指定時間接受門診治
    療，且經通知被告於108年5月27日、同年7月17日至觀護人
    室採尿，被告皆無故未到，檢察官因認被告確已違背刑事訴
    訟法第253條之2第1項規定而以108年度撤緩字第735號撤銷
    上開緩起訴處分，並以108年度撤緩毒偵字第735號聲請簡易
    判決處刑，經原審法院於109年7月1日以108年度桃簡字第31
    20號判處有期徒刑6月確定在案，有上開撤銷緩起訴處分書
    、聲請簡易判決處刑書及本院被告前案紀錄表在卷可參。
　㈡被告為本件施用第一級、第二級毒品犯行之前，雖曾經檢察
    官為附命完成戒癮治療之緩起訴處分，然該緩起訴處分業經
    撤銷，已如上述，故被告實際上並未完成戒癮治療，尚難以
    等同曾受「觀察、勒戒或強制戒治」執行完畢視之，且亦未
    曾受觀察勒戒、強制戒治，揆諸前揭說明，自無從依此起算
    3年之再犯期間。檢察官起訴被告本案所犯施用毒品犯行，
    即應依現行即修正後毒品危害防制條例第24條第2項規定裁
    量，由檢察官基於一次性之整體規劃而重啟處遇程序，具體
    審酌個案情節，裁量聲請法院裁定觀察、勒戒或為附命完成
    戒癮治療之緩起訴處分，抑或為其他適法處理，而非逕予起
    訴。原審因認本案起訴程序違背規定，不經言詞辯論，依刑
    事訴訟法第303條第1款、第307條規定諭知公訴不受理之判
    決；併就沒收部分說明，扣案之第一級毒品海洛因4包（含
    包裝袋4個，含袋重合計1.4046公克）、第二級毒品甲基安
    非他命8包（含包裝袋8個，含袋重合計5.8363公克），均為
    查獲之毒品，以及盛裝上開毒品之包裝袋（其上有殘留微量
    毒品而無法完全析離），均應依毒品危害防制條例第18條第
    1項前段、刑法第40條第2項規定，單獨宣告沒收銷燬。經核
    適用法律並無違誤。
五、檢察官上訴意旨略以：按毒品危害防制條例於97年4月30日
    修正後，對於進入司法程序之戒癮治療方式，採取「觀察、
    勒戒或強制戒治」及「附命緩起訴」雙軌制，其目的在給予
    施用毒品者戒毒自新機會。被告既同意參加戒癮治療，由檢
    察官採行「附命緩起訴」方式，此後「附命緩起訴」經撤銷
    ，自不能再改採「觀察、勒戒或強制戒治」方式，重啟處遇
    程序。是該條例第24條乃一般刑事訴訟程序之例外規定，屬
    刑事訴訟法第1條第1項規定之「其他法律所定之訴訟程序」
    。該條第2項規定「前項（第1項）緩起訴處分，經撤銷者，
    檢察官應依法追訴」，已明示施用毒品案件於撤銷緩起訴處
    分後之法律效果為「依法追訴」，此乃因被告事實上已接受
    等同「觀察、勒戒」之處遇，惟其竟未能履行該條件，自應
    於撤銷緩起訴處分後就前案依法起訴，而無再次聲請法院裁
    定觀察、勒戒之必要。又「附命緩起訴」後，3年（原規定5
    年，下同）內再犯施用第一級或第二級毒品者，因其事實上
    已接受等同「觀察、勒戒」處遇，顯見再犯率甚高，原規劃
    之制度功能已無法發揮成效，自得依109年1月15日修正公布
    之毒品危害防制條例第23條第2項或修正公布前第24條第2項
    規定之相同法理，逕行提起公訴，無再依修正後毒品危害防
    制條例第20條第1項重為聲請觀察、勒戒之必要。否則若被
    告心存僥倖，有意避險，選擇對其較有利之戒癮治療，如有
    再犯，又可規避直接起訴之規定，自與法律規範目的有悖（
    最高法院104年度第2次刑事庭會議決議意旨參照）。查被告
    於前開撤銷緩起訴處分公告（本院暨所屬法院105年法律座
    談會刑事類提案30號研討結果參照）後3年內再犯本案施用
    第一級、第二級毒品行為，因其事實上既已接受等同觀察、
    勒戒之處遇，揆諸上揭刑事庭會議決議要旨，自應由檢察官
    逕行起訴，並無再次聲請法院裁定觀察、勒戒之必要。原判
    決以上開理由逕為諭知不受理判決，有悖上開最高法院刑事
    庭會議決議意旨，自有未洽，爰提起上訴，請求撤銷原判決
    ，另為更適當之判決云云。經核與現行即修正施行後之毒品
    危害防制條例第24條第2項規定不符，且最高法院104年度第
    2次刑事庭會議決議及本院暨所屬法院105年法律座談會刑事
    類提案第30號研討結果意旨所採見解之論理，亦因本次毒品
    危害防制條例之修正，而失其所據，是檢察官顯係對法律規
    定之適用容有誤解，尚非可採。從而，檢察官上訴猶執前詞
    指摘原判決不當，為無理由，應予駁回，並不經言詞辯論為
    之。
據上論斷，應依刑事訴訟法第368條、第372條，判決如主文。
中　　華　　民　　國　　110 　年　　6 　　月　　17　　日
                  刑事第一庭    審判長法　官  李釱任
                                      法　官  呂煜仁
                                      法　官  崔玲琦
以上正本證明與原本無異。
施用第二級毒品部分不得上訴。
其餘部分如不服本判決，應於收受送達後20日內向本院提出上訴
書狀，其未敘述上訴之理由者並得於提起上訴後20日內向本院補
提理由書（均須按他造當事人之人數附繕本）「切勿逕送上級法
院」。
                                      書記官  李政庭
中　　華　　民　　國　　110 　年　　6 　　月　　17　　日